【裁判字號】    98,自,80
【裁判日期】    981209
【裁判案由】    偽造文書
【裁判全文】
臺灣臺北地方法院刑事判決                98年度自字第80號
自  訴  人  乙○○
            甲○○
            戊○○
            己○○
共      同
自訴代理人  張立業律師
被      告  丙○○○
            庚○○
共      同
選任辯護人  蔡鎮隆律師
上列被告因偽造文書案件，經自訴人提起自訴，本院判決如下：
    主  文
丙○○○行使偽造私文書，足以生損害於公眾及他人，處有期徒
刑肆月，如易科罰金，以新臺幣壹仟元折算壹日，在「股權轉讓
同意書」及「世亨企業有限公司股東同意書」偽造「甲○○」之
署押貳枚、「乙○○」署押貳枚、「戊○○」之署押貳枚及「己○○」之署押貳枚均沒收；又明知為不實之事項，而使公務員登
載於職務上所掌之公文書，足以生損害於公眾，處有期徒刑肆月
，如易科罰金，以新臺幣壹仟元折算壹日。應執行有期徒刑陸月
，如易科罰金，以新臺幣壹仟元折算壹日，在「股權轉讓同意書
」及「世亨企業有限公司股東同意書」偽造「甲○○」之署押貳
枚、「乙○○」署押貳枚、「戊○○」之署押貳枚及「己○○」
之署押貳枚均沒收。
庚○○無罪。
    事  實
一、丙○○○為世亨企業出資額有限公司（址設臺北市○○區○○街2號4樓之1，統一編號為00000000號，下稱世亨公司）
    負責人，庚○○為世亨公司之員工，緣世亨公司是由丙○○○、高明經、高明國、乙○○及甲○○於民國87年9月15 日
    各出資新臺幣（下同）100萬元所設立，並以該5人為原始股
    東，而世亨公司於88年12月日4為變更登記，由高明國將出
    資轉讓於田原景，使田原景成為世亨公司股東，後高明經業
    於96年1月1日死亡，其所持有世亨公司出資額由其子女戊○○及己○○繼承，世亨公司股東為丙○○○、甲○○、乙○○、戊○○、己○○及田原景。詎丙○○○竟基於行使偽造
    私文書及使公務員登載不實之概括犯意，明知乙○○、甲○○、戊○○及己○○並未同意不再擔任世亨公司股東及轉讓
    其各該出資額於丙○○○，於96年5月25日，在臺北市○○
    區○○街2號4樓之1，由丙○○○偽簽「乙○○」及「己○○」之署名，並指示不知情之庚○○偽簽「甲○○」及「戊○○」之署名以偽造「股權轉讓同意書」，虛偽記載戊○○
    及己○○同意將共同繼承自高明經持有之世亨公司出資額計
    100萬元，轉讓由丙○○○承受，且世亨公司全體股東同意
    戊○○及己○○之出資額轉讓由丙○○○承受。丙○○○復
    於96年5月30日，在同處所偽簽「乙○○」及「己○○」之
    署名，再指示不知情之庚○○偽簽「甲○○」及「戊○○」
    之署名以偽造「世亨企業有限公司股東同意書」，虛偽記載
    全體股東戊○○、己○○、甲○○、乙○○及田原景之出資
    額皆同意轉讓由丙○○○承受，並同意修正公司章程。末於
    96年6月15日，丙○○○明知為出資額轉讓為不實事項，仍
    指示不知情之庚○○持上開偽造之「股權轉讓同意書」、「
    世亨企業有限公司股東同意書」及填載「世亨企業有限公司
    變更登記申請書」，持向主管之臺北市政府商業處行使，用
    以申請出資轉讓變更登記，使商業處之承辦人員為形式審查
    後，於96年6月21日准予變更登記，使丙○○○成為世亨公
    司唯一之股東。丙○○○上開行為足以生損害於乙○○、甲○○、戊○○、己○○以及臺北市政府商業處對公司變更登
    記事項管理之正確性，嗣經高明嫺向臺北市政府商業處登記
    科申請查閱上開登記資料，始悉上情。
二、案經戊○○、己○○、甲○○、乙○○提起自訴。
    理  由
壹、程序部分
一、自訴合法性之判斷
（一）按刑事訴訟法第319條第1項所稱之被害人，以因犯罪而直
      接被害之人為限。再犯罪之直接被害人得提起自訴，而被
      害之是否直接，應以犯罪行為與受害法益有無直接關係為
      斷，若國家社會法益與個人法益同時被侵害，因國家社會
      與個人均為直接被害人，個人自得提起自訴。則偽造文書
      罪，於侵害國家社會法益外，倘又同時對他人個人法益有
      所侵害，該他人當然得提起自訴，司法院院字第1702號解
      釋、最高法院26年上字第2337號判例可資參照。
（二）查本案自訴人乙○○、甲○○本為世亨公司原始出資之股
      東，而戊○○、己○○因繼承高明經之出資額，亦為世亨
      公司股東，被告丙○○○之偽造行為，導致自訴人等原所
      有出資額遭轉讓，使世亨公司出資額均為被告丙○○○出
      資，該公司成為被告丙○○○一人所有，自訴人等顯係被
      告丙○○○犯偽造文書罪之直接被害人，應得以提起本案
      自訴，殆無疑義，核先敘明。
二、證據能力之判斷
（一）按被告以外之人於審判外之言詞或書面陳述，除法律有規
      定者外，不得作為證據，刑事訴訟法第一百五十九條第一
      項定有明文；復按被告以外之人於審判外之陳述，雖不符
      前四條之規定，而經當事人於審判程序同意作為證據，法
      院審酌該言詞陳述或書面陳述作成時之情況，認為適當者
      ，亦得為證據；當事人、代理人或辯護人於法院調查證據
      時，知有第159條第1項不得為證據之情形，而未於言詞辯
      論終結前聲明異議者，視為有前項之同意；同法第159條
      之5規定甚明。
（二）本案據以認定被告丙○○○犯罪事實之證據，部分屬於傳
      聞證據，包含卷附世亨公司公司章程資本查核報告書、股
      權轉讓同意書、世亨企業有限公司股東同意書、變更登記
      申請書、公司基本資料查詢等，因被告及其辯護人於本院
      言詞辯論終結前，均未對於證據能力聲明異議，依刑事訴
      訟法第159條之5第1項、第2項規定，視為同意上開證據具
      備證據能力；本院審酌該等傳聞證據作成之情況，亦無違
      法或不當情事，因而認為適當，故該等傳聞證據均具備證
      據能力而得作為證據，合先敘明。
貳、有罪部分
一、訊據被告丙○○○固不否認其事先未徵得世亨公司股東乙○○、甲○○、己○○及戊○○同意，即簽具「乙○○」及「
    己○○」之署名，並指示被告庚○○簽具「甲○○」及「戊○○」之署名，表示同意將所登記名下之世亨公司出資額讓
    與其自身，使其成為世亨公司唯一股東，並有向臺北市政府
    商業處申請為變更世亨公司登記之等情，惟矢口否認有有何
    偽造私文書、業務上登載不實及使公務員登載不實之犯行，
    辯稱：世亨公司是由伊跟先生丁○○共同經營，家族成員只
    是掛名股東並未實質出資，也未參與世亨公司的任何營運，
    伊才係實質上唯一出資者，伊沒有偽造文書損害他人實質上
    的權益云云，辯護人則辯以：世亨公司是家族公司，自成立
    迄今均由被告丙○○○及丁○○共同經營，其他登記股東僅
    在公司有擔任職務，但未實質參與公司營運，世亨公司在被
    告丙○○○認知上為其與高世明之公司，況於設立登記之初
    ，登記股東皆提供印章及身分證明文件，於世亨公司虧損之
    際，亦是被告丙○○○以自己資金挹注虧損，故可視為登記
    股東形同授權被告丙○○○，可為公司及登記股東利益為必
    要妥適之行為，被告丙○○○主觀上是認為有權為之，並無
    偽造文書之犯意，而所為變更股東登記行為，只是使出資與
    股權回復至名實相符狀態云云。經查：
（一）世亨公司於87年9月15日設立登記時，是由被告丙○○○
      、高明經、高明國、甲○○及乙○○各出資100萬元，並
      登記為公司股東，嗣後世亨公司之股東高明國將出資轉讓
      於田原景承受，由田原景成為世亨公司登記股東，後高明
      經於96年1月1日死亡，其持有世亨公司出資額由其子女戊○○和己○○繼承，此有函調臺北市商業管理處世亨企業
      有限公司案卷、臺北市政府建設局第一科世亨企業有限公
      司案卷、87年9月15日之世亨企業有限公司章程及公司設
      立登記資本額查核報告書、88年10月6日之修正之世亨公
      司章程、世亨企業有限公司股東變更登記申請書及世亨企
      業有限公司股東同意書、財政部臺北市國稅局遺產稅免稅
      證明書在案（以上均影本）可參，是以由世亨公司相關登
      記資料，可知倘世亨公司在股東及出資額生有更易，要為
      變更登記時，自應登記甲○○、乙○○、戊○○及己○○
      之出資額度及為世亨股東為是。
（二）至被告丙○○○所稱其方為世亨公司設立登記時之實質出
      資人，甲○○、乙○○、高明經及高明國僅是掛名之股東
      ，世亨公司為其和其夫丁○○所有，並由其夫妻倆實際經
      營，且在世亨公司營運虧損時，亦由其挹注資金，並提出
      其所有華信銀行（帳號：000-000-000000-0）往來明細表
      、94年7月29日建華銀行貸方多筆登錄單及95年9月12日建
      華銀行貸方多筆登錄單置辯，然證人即前世亨公司總經理
      丁○○到庭證稱：世亨公司是在87年間左右設立，世亨公
      司之出資狀況是由原始股東田原芳、高明經、高明國、乙○○及甲○○5人各出資100萬元，原始股東出資額是伊在
      臺北市政府調出相關資料等語（見本院98年11月19日審判
      筆錄），足見世亨公司實際出資情形與登記之資料相合，
      再者，被告丙○○○所提之上開華信銀行交易明細單據，
      亦僅能證明87年9月15日500萬之資金，是由被告丙○○○
      帳戶匯入世亨公司之帳戶（帳號：000-000-0000000-0，
      戶名：丙○○○-世亨企業有限公司籌備處），然不足以
      表示其上記載之款項係由被告丙○○○獨自出資之事實，
      另就94年7月29日建華銀行貸方多筆登錄單及95年9月12日
      建華銀行貸方多筆登錄單，至多僅可證明有挹注世亨公司
      資金之事實，與本件欲釐清世亨公司於87年9月15日設立
      登記時之原始出資股東為何人純屬二事，又衡諸證人高世
      明擔任世亨公司總經理，參與世亨公司最初設立及實際運
      作，對世亨公司業務知悉甚詳，亦為被告丙○○○所自承
      ，從而證人高世明所稱世亨公司股東原始出資情形應可採
      認，世亨公司在設立登記之初，是由被告丙○○○、甲○○、乙○○、高明國及高明經出資堪以認定，而在歷經股
      份轉讓及原始股東高明經死亡，甲○○、乙○○、戊○○
      及己○○仍持有世亨公司之出資額，並為世亨公司股東堪
      予認定，故被告丙○○○佯稱其係實際出資者，其餘之人
      僅為掛名股東，其是為使出資與股東登記相符才為變更登
      記，端屬矯飾之詞，殊不足採。
（三）被告丙○○○自承未經自訴人等之同意，即在「股權轉讓
      同意書」、「世亨企業有限公司股東同意書」上自行簽具
      「乙○○」及「己○○」之署名，並指示被告庚○○簽具
      「甲○○」及「戊○○」之署名，用以表示渠等同意將所
      持有之世亨公司出資額轉讓於被告丙○○○，其並指示被
      告庚○○持「股權轉讓同意書」、「世亨企業有限公司股
      東同意書」及「世亨企業有限公司變更登記申請書」向臺
      北市政府商業處申請，經核准變更登記後，世亨公司出資
      額更易為全由被告丙○○○出資並為唯一股東，有「股權
      轉讓同意書」、「世亨企業有限公司股東同意書」、「世
      亨企業有限公司變更登記申請書」及臺北市政府府建商字
      第09685378410號函文（以上均影本）可稽，被告丙○○○主觀上在明知未經世亨公司股東甲○○、乙○○、戊○○及己○○同意下，竟擅自偽造上開私文書，並持向臺北
      市政府商業管理處行使，以申請變更核准，使他人失去世
      亨公司股東身分，客觀上已然使他人受有損害，並造成臺
      北市政府對公司登記資料管理正確性，其犯行鑿鑿，至為
      炯然。
（四）綜上所述，被告丙○○○之犯行業有上述證據以資證明，
      其所辯均不足採，本案事證明確，其犯行洵堪認定，應依
      法論科。
二、論罪科刑
（一）查被告丙○○○為世亨公司之負責人，未經前述甲○○、
      乙○○、戊○○及己○○等人之同意或授權，即由自己及
      指示被告庚○○偽簽前開署名，進而指示被告庚○○持以
      申請公司變更登記，使不知情之主管機關承辦公務員，誤
      以為真，而登載於職掌之公文書，自足以生損害於甲○○
      等人及前述主管機關對於商業登記、公司變更登記管理之
      正確性，是核被告丙○○○所為，係犯刑法第216條、第
      210條之行使偽造私文書罪及第214條使公務員登載不實罪
      。被告丙○○○利用不知情之被告庚○○偽簽「甲○○」
      及「戊○○」之署名，用以偽造相關股權轉讓之文件並辦
      理相關公司登記，為間接正犯。被告丙○○○偽造甲○○
      等人署押之行為，皆屬偽造私文書之部分行為；被告丙○○○先後兩次偽造私文書之低度行為，為行使偽造私文書
      之高度行為所吸收，均不另論罪。而被告丙○○○行使偽
      造私文書之行為與使公務員登載不實之行為，犯意各別，
      行為互殊，應予分論併罰。
（二）爰審酌被告丙○○○以前未有刑案無前科，素行並非不佳
      ，此有臺灣高等法院被告前案紀錄表在卷可稽，犯罪已坦
      承部分犯行，非無悔意，以及犯罪之動機、手段，以及與
      被害人所受損害等一切情狀，量處如主文所示之刑，並諭
      知易科罰金之折算標準，以資懲儆。
、無罪部分
一、自訴意旨略以：被告庚○○明知乙○○、甲○○、戊○○及
    己○○並未同意不再擔任世亨公司股東及轉讓出資額於丙○○○，詎仍與被告丙○○○基於行使偽造私文書及使公務員
    登載不實之概括犯意聯絡，於96年5月25日，在臺北市○○
    區○○街2號4樓之1，由被告丙○○○偽簽「乙○○」及「
    己○○」之署名，而被告庚○○偽簽「甲○○」及「戊○○
    」之署名以偽造「股權轉讓同意書」，虛偽記載戊○○及己○○同意將共同繼承自高明經持有之世亨公司出資額計100
    萬元，且世亨公司全體股東同意戊○○及己○○之出資額轉
    讓由被告丙○○○承受。復於96年5月30日，在同處所由被
    告丙○○○偽簽「乙○○」及「己○○」之署名，被告庚○○偽簽「甲○○」及「戊○○」之署名以偽造「世亨企業有
    限公司股東同意書」，虛偽記載全體股東戊○○、己○○、
    甲○○、乙○○及田原景之出資額皆同意轉讓由被告丙○○○承受，並同意修正公司章程。末於96年6月15日，被告庚○○明知甲○○等人出資額轉讓為及同意為不實事項，仍持
    上開偽造之「股權轉讓同意書」、「世亨企業有限公司股東
    同意書」及填載「世亨企業有限公司變更登記申請書」，持
    之向主管之臺北市政府商業處行使，用以申請出資轉讓變更
    登記，使商業處之承辦人員為形式審查後，於96年6月21日
    准予變更登記，使被告丙○○○成為世亨公司唯一之股東，
    因認被告庚○○涉犯偽造文書罪行等語。
二、按犯罪事實應依證據認定之，無證據不得認定犯罪事實，刑
    事訴訟法第154 條第2 項定有明文。又認定不利於被告之事
    實，須依積極證據，苟積極證據不足為不利於被告事實之認
    定時，即應為有利於被告之認定，更不必有何有利之證據。
    另刑事訴訟法上所謂認定犯罪事實之證據，係指足以認定被
    告確有犯罪行為之積極證據而言，該項證據自須適合於被告
    犯罪事實之認定，始得採為斷罪資料，最高法院30年上字第
    816 號、29年上字第3105號判例要旨可資參照。
三、自訴意旨認被告庚○○涉犯偽造文書罪嫌，無非係以被告庚○○有簽署「甲○○」及「戊○○」之署名，用以偽造「股
    權轉讓同意書」及「世亨企業有限公司股東同意書」，並填
    載「世亨企業有限公司變更登記申請書」，持之向主管之臺
    北市政府商業處行使，用以申請出資轉讓變更登記，因認被
    告庚○○和被告丙○○○有犯意聯絡共犯行使偽造文書罪等
    語，為其論據。被告庚○○固不否認簽具「甲○○」及「戊○○」署名，並前去辦理世亨公司變更登記乙事等情，惟堅
    決否認有何偽造文書罪行，辯稱：伊是88年2月間到世亨公
    司擔任會計的職務，世亨公司的營運決策，是由丁○○及丙○○○二人決定，而當時因為高明經過世，需要變更股東，
    因當時公司法規修正一個人也可以成立公司，丙○○○就交
    代伊去變更成為一個人公司，在伊的認知中，丙○○○是公
    司負責人，所以可以這樣做，伊並未明確知道丙○○○未取
    得其他股東同意這件事情，丙○○○交代時，就說她已經說
    好了，叫要伊去辦理，伊會作這件事，是因為伊在世亨公司
    上班，真的不知道這樣叫偽造文書，伊只是依照老闆的指示
    去辦理事情等語，其辯護人則辯以：被告庚○○任職世亨公
    司以來，均是依照老闆的指示協助辦理，在簽具「股權轉讓
    同意書」及「世亨企業有限公司股東同意書」其上之「甲○○」與「戊○○」署名時，其合理認為負責人丙○○○事先
    已跟登記股東說明，並未有偽造文書的犯意，而只簽「甲○○」與「戊○○」署名，也是依被告丙○○○指示，至將該
    文書送交公務單位作登記時，亦欠缺使公務員登載不實之認
    識，不該當偽造文書犯行等語，以為辯護。經查：
（一）按偽造文書罪之成立，需以行為人有偽造之主觀犯意及客
      觀之偽造犯行者，始克當之，倘若係基於企業上之分層負
      責機制或僅依主管指示而為，即已欠缺犯意，則與偽造文
      書之罪責難謂相符，從而於不知該文書係偽造下，縱有行
      使，亦因欠缺故意而不成立犯罪（最高法院19年上字第
      653號判例意旨參照）。
（二）被告丙○○○就其有無獲得甲○○等股東同意下才要求被
      告庚○○簽具「甲○○」及「戊○○」署名，並交代被告
      庚○○前去辦理世亨公司變更登記乙事，已到庭供稱：當
      時因高明經過世，需要辦理股東變更，伊就請他去辦理，
      伊並未告知有無事先取得其他股東同意，庚○○也不會問
      我，伊就直接交代她做了等語（見本院98年11月19日審判
      筆錄），是以被告庚○○確實是依據被告丙○○○之指示
      ，且認知被告丙○○○已經獲取其他世亨公司股東同意下
      才為上開行為，而被告丙○○○為世亨公司負責人，被告
      庚○○僅為世亨公司會計人員，對於世亨公司股權變動之
      細節既無過問之權限，其所為僅是被告丙○○○交辦事項
      ，即替被告丙○○○為股東變更相關文件填具及申請程序
      ，況就世亨公司經向臺北市政府商業處申請變更登記後，
      使被告丙○○○受讓所有出資額並成為唯一股東，被告庚○○亦未從其中獲得任何利益，要謂被告庚○○有行使偽
      造私文書及使公務員登載不實之故意，恐未有洽，自訴人
      等徒以被告庚○○有在「股權轉讓同意書」及「世亨企業
      有限公司股東同意書」上簽具「甲○○」及「戊○○」署
      名，並持相關文件向臺北市政府商業處申請變更世亨公司
      登記，即逕推論被告庚○○主觀上和被告丙○○○間有偽
      造文書故意之犯意聯絡等節，委難憑採。
四、綜上所述，自訴人等所指被告庚○○涉犯偽造文書犯行所提
    之證據及指出證明之方法，無從說服本院形成被告庚○○確
    有自訴人所稱罪行之心證。此外，復查無其他積極證據足認
    被告庚○○確犯上開犯行，揆之前揭規定及說明，既不能證
    明被告庚○○犯罪，自應為無罪之諭知，以免冤抑。
五、另在「股權轉讓同意書」及「世亨企業有限公司股東同意書
    」偽造「甲○○」之署押貳枚、「乙○○」署押貳枚、「戊○○」之署押貳枚及「己○○」之署押貳枚均沒收，不問屬
    於犯人與否，均應依刑法第219條之規定沒收。
據上論斷，應依刑事訴訟法第343 條、第299 條第1 項前段、第
301條第1項，刑法第216條、第210條、第214條、第50條、第51
條第5款，第41條、第219條決如主文。
中    華    民    國    98    年    12    月     9   日
                  刑事第五庭審判長法  官  黃程暉
                                  法  官  吳勇毅
                                  法  官  鄭昱仁
以上正本證明與原本無異。
如不服本判決應於收受送達後10日內向本院提出上訴書狀，並應
敘述具體理由；其未敘述上訴理由者，應於上訴期間屆滿後20日
內向本院補提理由書（均須按他造當事人之人數附繕）「切勿逕
送上級法院」。
                                 書記官  高菁菁
中    華    民    國    98    年    12    月    9     日
附錄本案論罪科刑法條全文
中華民國刑法第216條
（行使偽造變造或登載不實之文書罪）
行使第 210 條至第 215 條之文書者，依偽造、變造文書或登載
不實事項或使登載不實事項之規定處斷。
中華民國刑法第210條
（偽造變造私文書罪）
偽造、變造私文書，足以生損害於公眾或他人者，處 5 年以下
有期徒刑。
中華民國刑法第214條
（使公務員登載不實罪）
明知為不實之事項，而使公務員登載於職務上所掌之公文書，足
以生損害於公眾或他人者，處 3 年以下有期徒刑、拘役或 5 百
元以下罰金。

司法院資訊處製作；財團法人民間司法改革基金會備份。
